臺灣高等法院高雄分院民事判決　　　　 99年度上易字第347號
上訴人兼下　陳月琴
一人訴訟代理人
上　訴　人　陳智仁
　　　　　　陳智良
被上訴人　　黃文煌（原名黃建豐）
　　　　　　嚴木貴
上列當事人間因請求損害賠償事件，對於民國99年10月29日臺灣
高雄地方法院99年度訴字第1521號第一審判決提起上訴，本院於
100 年2 月16日言詞辯論終結，判決如下：
    主  文
原判決關於駁回上訴人後開第二項之訴，及訴訟費用（除確定部
分外）之裁判，均廢棄。
被上訴人黃文煌應再給付上訴人陳月琴、陳智仁及陳智良各新臺
幣參拾萬元。
其餘上訴駁回。
第一（除確定部分外）、二審訴訟費用由被上訴人黃文煌負擔。
    事實及理由
一、上訴人起訴主張：被上訴人嚴木貴於民國98年11月21日下午
    4 時許，將左煞車已失靈之車牌號碼5408-XC 自用小貨車借
    予未領有駕駛執照，當天尚與友人飲酒而不能安全駕駛之被
    上訴人黃文煌駕駛，黃文煌於同日下午5 時許駕駛該車欲前
    往屏東，沿高雄縣旗山鎮○○○路自北往南方向行駛，於同
    日18時25分許，途經高雄縣旗山鎮○○路108 號前時，因飲
    酒後不能安全駕駛，疏未注意車前狀況及超速行駛，致撞及
    適由西往東方向穿越該路段道路之上訴人之父陳啟明倒地，
    陳啟明因而受有頭部外傷顱內出血，送醫不治於同年11月24
    日16時2 分許死亡。黃文煌上開過失致人於死之刑事責任，
    業經法院判處罪刑確定，上訴人陳月琴為陳啟明支出醫療費
    新台幣（下同）3 萬9,094 元及殯葬費用38萬4,620 元，上
    訴人均為陳啟明之子女，因此交通事故，慘遭喪父之痛，受
    有精神痛苦，乃各請求精神慰撫金150 萬元，黃文煌應負損
    害賠償責任。而嚴木貴明知黃文煌已有飲酒而不能安全駕駛
    ，竟仍將上開貨車借其使用，係屬違反保護他人法律，應依
    民法第185 條第1 項前段規定，與黃文煌連帶賠償。又上訴
    人已受領強制汽車責任保險之死亡給付150 萬元，爰於上開
    請求金額中各扣除50萬元，為此，依侵權行為之法律關係提
    起本訴，請求被上訴人連帶賠償陳月琴142 萬3,714 元，陳
    智仁、陳智良各100 萬元，爰依侵權行為之法律關係提起本
    訴，請求被上訴人連帶如數賠償。並聲明：被上訴人應連帶
    給付陳月琴142 萬3,714 元，陳智仁、陳智良各100 萬元，
    及均自事故發生日即98年11月21日起至清償日止，按週年利
    率5%計算之利息。原審審理結果認被上訴人黃文煌應給付陳
    月琴醫療費3 萬9,094 元、殯葬費用38萬4,620 元，及上訴
    人精神慰撫金各為120 萬元，惟以陳啟明就本件交通事故與
    有過失，應負擔一半之肇事責任，並扣除上訴人各受領之強
    制險50萬元，及體傷醫療3 萬8,409 元之保險給付後，判命
    應給付陳月琴29萬653 元，陳智仁及陳智良各10萬元暨法定
    遲延利息，而駁回上訴人關於嚴木貴應負連帶賠償及其餘精
    神慰撫金之請求（各30萬元）。被上訴人黃文煌就原審判決
    所命上開給付，未據聲明不服。上訴人就原審判決認定陳啟
    明與有過失，及駁回其等逾120 萬元精神慰撫金之請求部分
    ，提起上訴，聲明求為判決：(一)原判決不利於上訴人部分廢
    棄，(二)被上訴人應連帶給付（其中黃文煌係再給付）上訴人
    各30萬元。是本院所應審理之範圍限於被上訴人嚴木貴應否
    負連帶賠償責任、陳啟明就本件事故是否與有過失及上訴人
    得請求之精神慰撫金應以若干金額為適當等節，並在上訴人
    各請求被上訴人再為給付之30萬元範圍內為准駁。
二、黃文煌則以：願依原審判決賠償上訴人。嚴木貴已將自小貨
    車讓渡與伊，但因未辦理過戶，始仍登記在嚴木貴名下等語
    資為抗辯，並聲明：上訴駁回。
三、嚴木貴則以：伊早將自小貨車出售予黃文煌，雙方並至代書
    處書立讓渡書，本件事故與伊無關，伊亦不知事故發生時，
    黃文煌有無駕駛該貨車，或有無返家等語置辯。並聲明：上
    訴駁回。
四、兩造不爭執之事項：
  (一)黃文煌未考領駕駛執照，於98年11月21日與友人共同飲酒後
    ，因酒醉已達不能安全駕駛動力交通工具之程度，仍於同日
    17時許駕駛系爭自小貨車外出，於同日18時25分許，沿高雄
    縣旗山鎮○○○路自北往南方向行駛，因酒醉而疏未注意車
    前狀況，且有逾行車速限50公里之過失，致於前揭時地駕駛
    上開車輛撞及行人陳啟明，陳啟明因此受有頭部外傷顱內出
    血送醫急救，延至同年11月24日16時2 分許不治死亡。
  (二)黃文煌因本件車禍刑事責任部分，經臺灣高雄地方法院以99
    年度審交易字第80號刑事判決認其犯過失致人於死罪及公共
    危險罪，各判處有期徒刑9 月、4 月，應執行有期徒刑1 年
    ，嗣檢察官不服上訴，經本院以99年度交上訴字第35號判決
    以其犯業務過失致人於死罪及公共危險罪，各處有期徒刑1
    年、4 月，應執行有期徒刑1 年2 月確定。
  (三)陳月琴、陳智仁、陳智良為陳啟明之子女，均未拋棄繼承。
  (四)陳月琴為陳啟明支出醫療費用3 萬9,094 元、殯葬費用38萬
    4,620 元。
  (五)上訴人已領取強制汽車責任保險之死亡給付150 萬元，及領
    體傷險之醫療給付3 萬8,409 元，並同意於請求金額中扣除
    。
  (六)黃文煌自承有過失致陳啟明死亡之事實，並同意援用前揭刑
    事判決認定之事證。
  (七)兩造陳報之學經歷及收入。
五、兩造爭點：
  (一)嚴木貴有無共同侵權行為？
  (二)陳啟明對於本件事故之發生是否與有過失？
  (三)上訴人得請求之精神慰撫金應以若干金額為適當？
六、本院之判斷：
  (一)嚴木貴有無共同侵權行為？
    上訴人主張嚴木貴明知黃文煌已有飲酒而不能安全駕駛，竟
    仍將其所有左煞車已失靈之系爭自小貨車借其使用，係屬違
    反保護他人法律，應負共同侵權行為責任云云，惟為嚴木貴
    所否認，並以：已將自小貨車讓渡交付予黃文煌，亦不知悉
    黃文煌有酒後駕駛之情，本件事故與伊無關等詞置辯。經查
    ，嚴木貴抗辯其早已將系爭自小貨車售予黃文煌，業據提出
    讓渡書乙紙為證（原審調字卷第16頁），黃文煌亦稱：於97
    年12月向嚴木貴購買上開自小貨車，但因尚未過戶，但有到
    代書處辦理；又該車係為載農具及芒果，事發當日駕駛該車
    係前往屏東載有機肥，在尚未到達即發生車禍等語（臺灣高
    雄地方法院檢察署98年度偵字第35576 號卷第19頁及本院99
    年度交上訴字第35號刑事卷第46頁），核其所述買受系爭自
    小貨車之時間與上開讓渡書之記載相符，且黃文煌既係從事
    農務工作，其陳稱乃向被告嚴木貴購買系爭自小貨車以載運
    農用物品亦無違常情，故嚴木貴抗辯該車已售予黃文煌，本
    件交通事故與其無關，自非無據。又系爭自小貨車因尚未完
    成過戶，故黃文煌於警訊中供稱為嚴木貴所有，亦與登記現
    況相符，況嚴木貴與黃文煌縱為鄰居及表兄弟之關係，然既
    非同居之家屬，各自生活作息，衡情嚴木貴自無從掌控黃文
    煌之行蹤，而黃文煌亦非與嚴木貴共同飲酒作樂後，駕車外
    出，故亦不得僅因系爭自小貨車尚未過戶至黃文煌名下，僅
    憑該車現登記為嚴木貴所有之事實，遽認嚴木貴於事發當日
    明知黃文煌飲酒而仍同意借車之情。另上訴人主張該自小貨
    車左煞車失靈，亦未能舉證以實其說，故上訴人空言主張嚴
    木貴應負共同侵權行為責任，尚屬無據。
  (二)陳啟明對於本件事故之發生是否與有過失？
  1.黃文煌於前揭時、地無照駕駛系爭自小貨車，因有飲酒，未
    注意車前狀況及超速等過失行為，撞及穿越該路段之行人陳
    啟明，致其頭部受傷，不治死亡，應負過失侵權行為責任等
    情，為其所不爭，並有前揭刑事影卷暨判決可稽。
  2.次按「在禁止穿越、劃有分向限制線、設有劃分島或護欄之
    路段或三快車道以上之單行道，不得穿越道路」，道路交通
    安全規則第134 條第3 款定有明文。本件肇事路段為雙向二
    車道之一般道路，無號誌、燈號，又肇事地點處並無行人穿
    越道、人行天橋或人行地下道等設施，有卷附道路交通事故
    現場圖1 紙及道路交通事故調查報告表(一)可參，惟上開肇事
    路段係筆直之道路，並劃有分向限制線而禁止穿越，且兩旁
    無突出之障礙物，視線良好，有前開現場照片可稽，是被害
    人陳啟明於穿越道路時，應明知該路段係劃有分向限制線而
    不得穿越道路，其自應至未有禁止穿越、劃有分向限制線、
    設有劃分島或護欄之路段始穿越道路，又其當時難認有何不
    能注意之情事，竟疏未注意即貿然違反交通規則穿越道路，
    就系爭車禍之發生亦有過失甚明。本院審酌黃文煌自承無照
    駕駛，且飲酒後駕駛，事故發生實施吐氣酒精濃度測試仍高
    達0.49毫克／公升，行經肇事路段因超速，未及注意車前狀
    況，採取閃避之安全措施等過失行為應為肇事主因，陳啟明
    違反交通規則，橫越劃有分向限制線之道路，介入黃文煌行
    用中之路線應為肇事次因，是本院審酌被告黃文煌、陳啟明
    過失情節，依其等就事故發生之原因力，認黃文煌應負75%
    之過失責任，陳啟明則為25% 過失責任。
  3.上訴人雖稱陳月琴於事故發生前曾與陳啟明通電話，陳啟明
    表示正在等紅燈，其應無闖越對向車道之違規行為，自無過
    失云云。然依道路交通事故現場圖所示陳啟明遭黃文煌撞擊
    倒地之血跡處（本院卷第8 頁及旗山分局刑案偵查卷宗第3
    頁），係在肇事路段西往東方向之馬路中間，故黃文煌供稱
    陳啟明有橫越路段之違規行為，堪信為真。上訴人前於99年
    3 月2 日之刑事訴訟陳報狀自承：「該車禍現場100 公尺內
    並無行人穿越道及行人專用天橋、行人地下道之交通設施，
    父親才會穿越馬路」等情明確（刑事審交易字第80號卷）。
    故上訴人事後改稱陳啟明並無闖越對向車道之過失，自無足
    取。
  (三)上訴人得請求之精神慰撫金應以若干金額為適當？
  1.按不法侵害他人致死者，被害人之父、母、子、女及配偶，
    雖非財產上之損害，亦得請求賠償相當之金額，民法第194
    條定有明文。又非財產上損害之慰撫金數額，究竟若干為適
    當，應斟酌兩造身分、地位及經濟狀況，俾為審判之依據。
    查，上訴人均為陳啟明之子女，其等各請求精神慰撫金150
    萬元，黃文煌抗辯請求金額過高。查，陳啟明死亡時年齡約
    70歲，陳月琴為大學畢業，從事美髮業，每月薪資約5 萬元
    ，近半年收入不穩定；陳智仁為高工畢業，從事臨時工，所
    得不穩定，每月薪資約2 萬元；陳智良為國中畢業，名下有
    房屋及土地各1 筆，從事機械修理，每月收入約4 萬元，陳
    啟明因本件交通事故意外驟逝，其等遭受喪父之精神痛苦，
    不言而喻。黃文煌則為國中畢業，名下有土地及田賦多筆等
    情，業據兩造陳明在卷，並有稅務電子閘門財產所得調件明
    細表可稽（原審卷第14頁至第25頁、第53頁至第61頁）。本
    院審酌前揭兩造身份、地位、學經歷、上訴人喪父之痛等一
    切情狀，認上訴人各請求精神慰撫金應以120 萬元為適當，
    逾此金額之請求，顯屬過高，不應准許。
七、按損害之發生或擴大，被害人與有過失者，法院得減輕賠償
    金額，或免除之，為民法第217 條第1 項所明定。承上所述
    ，陳啟明就本件車禍與有過失，並應負25% 之原因力，上訴
    人為其繼承人，自應承受上開與有過失責任比例，爰減輕黃
    文煌25% 之賠償責任，依此計算，陳月琴請求黃文煌賠償12
    1 萬7,786 元【計算式：1,623,714 元（醫藥費39,094元+
    殯葬費384,620 元+ 精神慰撫金120 萬元）x0.75=1,217,78
    6 元，元以下四捨五入】，陳智仁、陳智良各得請求黃文煌
    賠償90萬元（計算式：1,200,000 元×0.75= 900,000 元）
    。惟按保險人依強制汽車責任保險法規定所為之保險給付，
    視為被保險人損害賠償金額之一部分，被保險人受賠償請求
    時，得扣除之，強制汽車責任保險法第32條著有規定。上訴
    人因本件車禍已領得汽車強制責任保險金死亡給付150 萬元
    及體傷險醫療給付3 萬8,409 元，依上開說明，應予以扣除
    。綜上，上訴人陳月琴、陳智仁及陳智良各得請求黃文煌賠
    償之金額依序為67萬9,377 元（計算式：1,217,786 元- 53
    8,409 元=679,377元）、40萬元、40萬元（計算式：90萬元
    - 50萬元= 40萬元），扣除原審所命黃文煌各給付陳月琴29
    萬2,653 元、陳智仁及陳智良各10萬元後，上訴人尚得請求
    黃文煌給付陳月琴38萬6,724 元，及陳智仁、陳智良各30萬
    元。從而，上訴人請求黃文煌應再各給付30萬元，即有理由
    ，應予准許。
八、綜上所述，嚴木貴業將系爭自小貨車讓渡予黃文煌，與本件
    事故無關，毋庸與黃文煌負共同侵權行為之連帶賠償責任。
    從而，上訴人陳月琴、陳智仁及陳智良依民法侵權行為之規
    定，請求被上訴人黃文煌各賠償67萬9,377 元、40萬元、40
    萬元，暨均自99年3 月6 日起按週年利率5%計算法定遲延利
    息之範圍內，洵屬正當，應予准許，逾此部分之請求，不應
    准許。原審就上開應准許部分，為上訴敗訴之判決，尚有未
    洽。上訴意旨求予廢棄改判，為有理由，爰由本院予以廢棄
    改判如主文第2 項所示。至於上訴人之請求不應准許部分，
    原判決為上訴人敗訴之判決，並駁回其假執行之聲請，經核
    於法並無不合，上訴意旨求予廢棄改判，為無理由，應駁回
    其上訴。
九、據上論結，本件上訴為一部有理由，一部無理由，依民事訴
    訟法第450 條、第449 條第1 項、第79條，判決如主文。
中    華    民    國    100   年    3     月    2     日
                            民事第六庭
                                審判長法官  許明進
                                法      官  徐文祥
                                法      官  蘇姿月
以上正本證明與原本無異。
本件不得上訴。
中    華    民    國    100   年    3     月    2     日
                                書  記  官  鄭翠芬